ACORDAO-COMPLETO-2354884

ACÓRDÃO 4313/2019 ATA 19/2019 - PRIMEIRA CÂMARA

VISTOS, relatados e discutidos estes autos de tomada de contas especial instaurada pelo Ministério do Turismo em desfavor de Marilene Campelo Nogueira, ex-prefeita municipal de Aracoiaba/CE, em razão da impugnação de despesas do Convênio 106/2010 (Siafi/Siconv 732158) , que tinha por objeto o apoio à realização do evento intitulado “Festival da Juventude”;
ACORDAM os Ministros do Tribunal de Contas da União, reunidos em sessão da Primeira Câmara, ante as razões expostas pelo Relator, em:
9.1. julgar regulares com ressalva as contas de Marilene Campelo Nogueira, com fundamento nos arts. 1º, inciso I, 16, inciso II, 18 e 23, inciso II, da Lei 8.443/1992, c/c os arts. 1º, inciso I, 208 e 214, inciso II, do Regimento Interno/TCU, dando-lhe quitação;
9.2. dar ciência deste acórdão ao Ministério do Turismo e à responsável.

Tomada de contas especial instaurada pelo Ministério do Turismo (MTur) em desfavor de Marilene Campelo Nogueira, ex-prefeita municipal de Aracoiaba/CE, em razão da impugnação de despesas do convênio que tinha por objeto o apoio à realização do evento intitulado Festival da Juventude.

Primeira Câmara

Município de Aracoiaba - CE.

3. Responsável: Marilene Campelo Nogueira (XXX.730.223-XX).

13.1. Ministros presentes: Benjamin Zymler (na Presidência), Bruno Dantas (Relator) e Vital do Rêgo.
13.2. Ministro-Substituto presente: Weder de Oliveira.

BRUNO DANTAS

Por registrar as principais ocorrências havidas no andamento do processo até o momento, resumindo os fundamentos das peças acostadas aos autos, adoto como relatório, com os ajustes necessários, a instrução da secretaria responsável pela análise da demanda (peça 59) , que contou com a anuência do corpo diretivo da unidade (peças 60-61) e do Ministério Público junto ao TCU (peça 62) :
“INTRODUÇÃO    
1. Trata-se de Tomada de Contas Especial instaurada pelo Ministério do Turismo (MTur) , em desfavor de Marilene Campelo Nogueira, prefeita municipal de Aracoiaba/CE, no período de 1/1/2009 a 31/12/2012, em razão da impugnação total das despesas do Convênio 00106/2010 - Siconv 732158 (peça 6) , firmado com o Ministério do Turismo, e que tinha por objeto o apoio à realização do Projeto intitulado ‘Festival da Juventude’, no dia 10/4/2010 (peça 2, p. 5) , devido a irregularidades na execução física e financeira do ajuste.
HISTÓRICO.
2. O Convênio 00106/2010 - Siconv 732158 foi firmado no valor de R$ 210.000,00, sendo R$ 200.000,00 à conta do concedente e R$ 10.000,00 referentes à contrapartida do convenente. Teve vigência de 10/4/2010 a 7/8/2010 (vide convênio de peça 6, p. 7 e prorrogação à peça 8, p. 2) , com prazo para a apresentação da prestação de contas estipulado para 30 dias após o dia final de vigência. Os recursos foram liberados por meio da Ordem Bancária 2010OB800644 (peça 10) em 6/5/2010.
3. O objeto foi fiscalizado in loco pelo órgão concedente, conforme Relatório de Fiscalização 87/2010, acostado à peça 7, no qual se constatou a realização do evento ajustado. Ressalte-se que esse documento relatou que o evento foi realizado em 11/4/2010, e que essa mudança de data se deu porque em 10/4/2010 houve fortes chuvas que impediram o evento.
4. A prestação de contas (peças 11-27) e complementações enviadas por meio dos documentos de peças 30 e 35 foram analisadas por meio dos seguintes documentos: i. Nota Técnica de Análise 101/2013 (peça 28) ; ii. Nota Técnica de Reanálise Financeira 0317/2014 (peça 32) ; e iii. Nota Técnica de Reanálise Financeira 749/2016 (peça 34) .
5. Conforme Despacho de peça 1, o fundamento para a instauração da Tomada de Contas Especial foi a reprovação da execução física e financeira do ajuste, constatada na Nota Técnica de Análise 101/2013 (peça 28) e na Nota Técnica de Reanálise Financeira 749/2016 (peça 34) , que basearam as conclusões da fase interna, e contiveram as seguintes irregularidades:
a) Não encaminhamento de documentação necessária à comprovação da realização dos seguintes itens: Locação de grupos de geradores móveis; Contratação de 60 seguranças; Declaração do Convenente acerca da gratuidade ou não do evento; e Declaração de Autoridade Local atestando a realização do evento;
b) Contratação da empresa Olivier Construções e Serviços Ltda, por meio de Pregão Presencial, para a contratação tanto das atrações musicais quanto para a contratação dos serviços de infraestrutura, sendo que as bandas deveriam ter sido contratadas diretamente por meio de inexigibilidade de licitação, uma vez que já no Plano de Trabalho foram especificadas as atrações musicais a serem contratadas, bem como deveria ter sido realizado Pregão Eletrônico para a contratação dos bens e serviços comuns;
c) Ausência de comprovante de pagamento à empresa contratada.
6. Por meio do Ofício 3271/2016/CGCV/DIRAD/SE/MTur (peça 29, p. 3) , de 4/11/2016, o Ministério do Turismo notificou a responsável, Marilene Campelo Nogueira, em 14/11/2016, da reprovação da prestação de contas (reprovação física parcial e financeira total) , requerendo a devolução dos recursos em 10 dias (vide aviso de recebimento à peça 36) .
7. Diante do não saneamento das irregularidades apontadas e da não devolução dos recursos, instaurou-se a Tomada de Contas Especial. No Relatório de Tomada de Contas Especial 53/2017 (peça 535) conclui-se que o prejuízo importaria no valor de R$ 200.000,00 - correspondente ao valor total dos recursos repassados - com data origem 6/5/2010, imputando-se a responsabilidade a Marilene Campelo Nogueira, prefeita municipal de Aracoiaba/CE, no período de 1/1/2009 a 31/12/2012, em razão da impugnação total das despesas do Convênio 00106/2010 - Siconv 732158, devido a irregularidades na execução física e financeira do ajuste.
8. O Relatório de Auditoria 917/2017 da Controladoria Geral da União (peça 536) também chegou às mesmas conclusões. Após serem emitidos o Certificado de Auditoria, o Parecer do Dirigente e o Pronunciamento Ministerial (peças 47-49) , o processo foi remetido a esse Tribunal.
9. Na análise inicial, materializada na exordial de peça 53, realizada pela Secex/TCE, que concluiu pela ocorrência de danos ao erário e pela citação de Marilene Campelo Nogueira (XXX.730.223-XX) , prefeita municipal de Aracoiaba/CE (gestão 2009-2012) , em razão da impugnação total quanto aos recursos repassados ao Município de Aracoiaba/CE por força do Convênio 00106/2010 - Siconv 732158. O Diretor e o Secretário da Secex/TCE anuíram com essa conclusão (peças 54-55) . A citação proposta teve os seguintes contornos:
Ocorrência 1: Não comprovação parcial da execução física do objeto do Convênio 00106/2010 - Siconv 732158, celebrado entre o Ministério do Turismo e o Município de Aracoiaba/CE, e que tinha por objetivo o apoio à realização do Projeto intitulado ‘Festival da Juventude’.
a) Qualificação do responsável e responsabilização:
Nome: Marilene Campelo Nogueira
CPF: XXX.730.223-XX
Condutas: Não apresentar imagens (fotografias ou filmagens) , inseridas no contexto do evento ou outros documentos, capazes de possibilitar que se infira que os geradores de energia contratados foram utilizados no festival objeto do ajuste; Nem apresentar declarações individuais  (ou relação com todos os dados) dos prestadores de serviço de segurança (com RG e CPF, discriminação da função exercida detalhada, o valor contratado e o período de execução) ; de modo a permitir a provar a execução física do objeto pactuado, no que concerne aos itens ‘Contratação de Segurança’ e ‘Locação de grupos de geradores móveis, com capacidade mínima de 255 Kva’.
Ocorrência 2: Não comprovação da boa e regular aplicação dos recursos repassados pelo Convênio 00106/2010 - Siconv 732158, celebrado entre o Ministério do Turismo e o Município de Aracoiaba/CE, e que tinha por objetivo o apoio à realização do Projeto intitulado ‘Festival da Juventude’, ocasionada pela ausência de comprovação de nexo entre os recursos repassados e o objeto executado.
a) Qualificação do responsável e responsabilização:
Nome: Marilene Campelo Nogueira
CPF: XXX.730.223-XX
Condutas: Não apresentar comprovantes de transferências bancária que comprovassem que as retiradas efetuadas da conta bancária específica do convênio foram transferidos à empresa contratada Olivier Construções e Serviços Ltda; e não apresentar documentos (notas fiscais, recibos, comprovantes de transferências bancárias e outros documentos equivalentes, emitidos em nome das bandas ou artistas e assinadas por seus representantes legais ou pelos seus empresários exclusivos, sendo essa representação ou exclusividade registrada em cartório)  capazes de demonstrar que eventuais valores destinados a essa sociedade comercial foram repassados às bandas ou artistas que realizaram o evento; não sendo comprovado, assim, o nexo causal entre os recursos recebidos e os pagamentos efetuados, visto que não se provou que foram pagos valores à empresa contratada, nem às bandas/artistas que realizaram shows.
I) Quantificação do débito, originado das ocorrências 1 e 2:
	Valor original (R$) 
	Data da ocorrência
	D/C

	200.000,00
	 6/5/2010
	D

	 2.124,16
	30/6/2010
	C

10. Posteriormente, foi promovida a citação da responsável, nos moldes adiante:
	Ofício
	Data do ofício
	Data de Recebimento do Ofício
	Fim do Prazo para defesa

	480/2018-TCU/Secex-SE (peça 56) 
	30/6/2018
	17/7/2017 (vide AR de peça 58) 
	1/8/2018

11. A responsável trouxe alegações de defesa acostadas à peça 57.
12. Faz-se mister relatar que, por conta de criação da Secex/TCE - unidade do Tribunal de Contas da União responsável pela instrução de tomada de contas especiais - instituída pela Resolução - TCU Nº 293, de 21 de março de 2018, o presente feito, até então sob a responsabilidade instrucional da Secretária Estadual de Controle Externo do Ceará (Secex/CE) , foi transferido para a instrução na nova unidade técnica mencionada.
EXAME TÉCNICO
16. O exame técnico tratará de analisar as alegações de defesa da responsável (peça 57) , e suas repercussões em relação as irregularidades aqui relatadas.
Alegações de defesa apresentadas por Marilene Campelo Nogueira (peça 57) 
17. A defesa de Marilene Campelo Nogueira foi composta dos seguintes documentos:
a) Documento contendo os argumentos de defesa, de peça 57 p. 1-6;
b) Documentos comprobatórios dos argumentos de defesa (peça 57, p. 7-68) .
18. Os argumentos de defesa apresentados pela ex-prefeita seguem nas linhas a seguir.
19. A defendente teve seu direito de ampla defesa violado, visto que não foi ouvida pelo Ministério do Turismo na fase interna da Tomada de Contas Especial.
20. No que se refere à execução física do ajuste, a defendente afirma que o documento ‘Relatório de Supervisão in loco 087/2010’ contém um item (de fls. 56 dos autos) que informa que todos os bens e serviços contratados foram executados, conforme verificação por amostragem.
21. No caso do item de serviço ‘Locação de grupos geradores’, a alegante afirma que houve contratação dos geradores e aduz que na execução do objeto do convênio não teria havido fornecimento de energia pela concessionária de energia, no caso a COELCE, atualmente ENE. Para reforçar seu argumento, trouxe aos autos uma declaração da COELCE - Companhia Energética do Ceará (peça 57, p. 7) , datado de 6/5/2014, atestando que não houve solicitação de ligação provisória de energia pela prefeitura para atender o evento ‘Festival da Juventude’.
22. Com relação ao item de serviço ‘Contratação de Segurança’, para sanar a não apresentação de declarações individuais dos prestadores de serviço de segurança ocorrida na fase interna da TCE, a defendente solicitou junto à empresa contratada documentos que pudessem sanar a falha apontada. A empresa encaminhou cópias das declarações individuais dos seguranças, essas declarações foram juntadas ao processo pela alegante (peça 57, p. 9-68) , como forma de comprovar a execução do serviço de segurança.
23. Em relação à irregularidade de não comprovação da boa e regular aplicação dos recursos repassadas pelo Convênio 00106/2010, que se configurou pela não apresentação, na fase interna da TCE, de comprovantes de que foram pagos pela prefeitura valores à empresa contratada, e de que essa empresa contratada pagou cachês às bandas/artistas que realizaram shows, a ex-prefeita argumenta que:
a) Houve pagamento à empresa contratada; para comprova essa afirmação, anexou aos autos o comprovante de transferência eletrônica (TED) , na data de 31/5/2010, em favor da empresa Olivier Construções e Serviços Ltda (peça 57, p. 8) ;
b) Com relação aos comprovantes de pagamento às bandas que realizaram os shows; a defendente ressalta que a contratação das bandas era de responsabilidade da empresa vencedora do certame e não do Município. Por isso, a defendente na mesma solicitação dos documentos anteriormente referidos, requereu à empresa contratada cópia dos comprovantes de pagamento às bandas que foram por ela contratadas para realizarem os shows no ‘Festival da Juventude’, porém até o momento não obteve as referidas cópias.
Análise das Alegações de defesa de Marilene Campelo Nogueira
24. De plano, ante os argumentos apresentados, devem as alegações de defesa serem parcialmente acolhidas, visto que elidem apenas parcialmente cada uma das irregularidades, e não eximem o alegante de sua responsabilidade sobre as falhas não elididas.
25. Passamos à análise de cada uma das alegações.
26. No que se relaciona à alegação da ex-prefeita de que seu direito à ampla defesa foi violado, visto que não foi ouvida pelo Ministério do Turismo na fase interna da TCE, cabe esclarecer que na fase interna da tomada de contas especial ainda não se tem propriamente processo caracterizado por lide, mas, sim, procedimento de apuração administrativa. Na fase inicial, embora haja a previsão de notificação para que o responsável traga aos autos os documentos que entenda úteis para o esclarecimento da situação, a falta de sua realização não invalida os atos processuais adotados no âmbito da Corte de Contas.
27. Assim, no que se refere à ausência de notificação do responsável na fase interna da tomada de contas especial, a jurisprudência deste Tribunal é firme no sentido de que a instauração do contraditório e da ampla defesa, para fins de condenação dos responsáveis por parte desta Corte de Contas, somente se dá na fase externa do processo de tomada de contas especiais, ou seja, por meio de sua regular citação, sendo irrelevante, para a configuração do contraditório, a ocorrência ou não de notificação anterior pelo órgão concedente (Acórdão 1404/2014-TCU-Plenário, rel. MARCOS BEMQUERER; 1.991/2014-TCU-Plenário, rel. MARCOS BEMQUERER; 2.875/2014-TCU-Plenário, rel. BENJAMIN ZYMLER; 4.578/2014-TCU-1ª Câmara, rel. WEDER DE OLIVEIRA; 5.661/2014-TCU-1ª Câmara, rel. BRUNO DANTAS; 6.941/2015-TCU-1ª Câmara, rel. BENJAMIN ZYMLER e 874/2016-TCU-1ª Câmara, rel. BENJAMIN ZYMLER, dentre outros) . Desse modo, esse argumento não deve ser acolhido. Destarte, não há que se falar em violação ao direito de defesa.
28. No que se refere ao argumento da defendente de que a execução física do ajuste foi atestada no documento ‘Relatório de Supervisão in loco 087/2010’ (peça 7, p. 5) , considera-se que deve ser rejeitado.
29. O referido relatório foi realizado por representante do Ministério do Turismo, a partir de acompanhamento do evento objeto do ajuste, em 10/4/2010. Há informação acostada ao relatório de que se verificou por amostragem a execução de alguns itens previstos no plano de trabalho.
30. Primeiramente, deve-se ter em conta que o acompanhamento do ministério consiste apenas em um dos elementos probatórios para se avaliar a ocorrência do evento e a execução dos itens do plano de trabalho, não eximindo a entidade convenente de seu dever de demonstrar a boa e regular aplicação dos recursos.
31. Ademais, os itens cuja execução física foi glosada, ‘Contratação de Segurança’ e ‘Locação de grupos geradores’, tiveram como motivo de glosa na fase interna a não apresentação de documentos e elementos essenciais para sua comprovação, como declarações de seguranças e comprovantes do uso de geradores. Além do mais, a verificação por amostragem, não teria capacidade de avaliar a execução de todos os itens do plano de trabalho.
32. Em suma, não aparenta ser razoável que o técnico do ministério concedente tivesse a obrigação de, em visita de um dia, e na hora do evento, avaliar de forma cabal a execução de todos os itens do ajuste.
33. A afirmação da ex-prefeita de que o uso de geradores ficou comprovado, visto que houve declaração da companhia energética do estado do Ceará de que não houve fornecimento de energia elétrica para o evento, não pode ser aceita, pois a declaração da COELCE - Companhia Energética do Ceará (peça 57, p. 7) apenas afirma que a referida companhia não recebeu nenhum ofício solicitando a ligação provisória de energia para a realização do Festival da Juventude. Sendo assim, a resposta da empresa fornecedora de energia não deixa patente que houve uso de geradores, mas apenas que não houve uso de ligação provisória. Pode ser, por exemplo, que o local onde ocorreu o evento contasse com ligação permanente de energia elétrica. Note-se que o evento ocorreu em um local conhecido como ‘Ara Parque’ (peça 7, p. 1) , onde, segundo pesquisa da Secex/TCE na internet ocorriam shows dos mais diversos há muitos anos (como o Festival Juventude de 2009, conforme site: http://historia-do-brasil-e-do-mundo.hi7.co/as-conquistas-do-municipio-de-aracoiaba-ceara-em-2009-57cb7128579fd.html) . Desse modo, não é difícil supor que o local onde ocorreu o evento tivesse ligação permanente de energia.
34. No caso do item ‘Contratação de Segurança’, a apresentação de declarações individuais dos prestadores de serviço de segurança (peça 57, p. 9-68) pela defendente elide a glosa em relação a esse item, pois as cópias das declarações individuais dos prestadores de serviço de segurança (com RG e CPF, discriminação da função exercida detalhada, o valor contratado e o período de execução) indicam a realização do serviço. Sendo assim, devem ser aceitas as alegações referentes ao item epigrafado.
35. Do mesmo modo, a apresentação, pela alegante, do comprovante de transferência eletrônica (TED) , na data de 31/5/2010, em favor da empresa Olivier Construções e Serviços Ltda (peça 57, p. 8) sana a falha de ‘Não apresentação de comprovantes de transferências bancária que comprovassem que as retiradas efetuadas da conta bancária específica do convênio foram transferidos à empresa contratada Olivier Construções e Serviços Ltda’. Destarte, devem ser aceitas as alegações referentes à falha aludida.
36. Por fim, o argumento de que a prefeitura não era responsável pelos pagamentos às bandas, e que essa responsabilidade era da empresa intermediária (Olivier) , não é suficiente para elidir a irregularidade de não apresentação de comprovantes de pagamentos de cachês às bandas.
37. A contratação de bandas via intermediário, mesmo que por pregão, faz surgir a necessidade de que a entidade convenente comprove o pagamento de cachês pelo intermediário às bandas, como pressuposto de comprovação do nexo causal entre os recursos do ajuste e o objeto executado. No entanto, nos autos não houve a demonstração dos pagamentos de cachês, deixando patente que ocorreu a irregularidade de ‘Ausência de comprovação de que a empresa intermediária pagou o cachê de bandas ou artistas que realizaram o evento’.
38. Sem a comprovação de pagamentos de cachês, não há comprovação de que os valores do convênio foram efetivamente pagos aos artistas que se apresentaram no evento, que era o objeto do convênio, não sendo comprovado, assim, o nexo causal entre os recursos recebidos e os pagamentos efetuados, descumprindo-se o art. 63 da Lei 4320/1964, o art. 93, do Decreto Lei 200/1967, e o art. 50, §3º, da Portaria Interministerial 127/2008. Nesse sentido é o Voto do Exmo. Ministro Marcos Bemquerer, que fundamentou o Acórdão 4299/2014-TCU-Segunda Câmara:
9. Ademais, como destacado nas análises efetuadas pela Unidade Técnica e pelo MP/TCU, agrava a situação apresentada no Relatório do Tomador de Contas, de incerteza sobre o destino dado aos recursos federais, a ausência, nos autos, de recibos dos cachês supostamente pagos, o desconhecimento dos reais valores de mercado pagos às empresas indicadas para participarem do evento e a contratação por inexigibilidade de licitação em desacordo com o art. 25, inciso III, da Lei 8.666/1993, tendo em vista que as informações constantes do processo indicam que a empresa contratada não era representante exclusiva das bandas ou artistas indicados.
 (…) 
15. Tais elementos demonstram a ocorrência de pagamento à empresa contratada com recursos da conta específica do Convênio 482/2008, entretanto, não há como se afirmar que os valores pagos à empresa individual Marcos Correia Valdevino foram utilizados na realização do objeto pactuado, tampouco demonstram o nexo de causalidade entre as verbas repassadas e o fim a que elas se destinavam.
39. Sendo assim, devem as alegações de defesa de Marilene Campelo Nogueira serem parcialmente acolhidas, mantendo-se as irregularidades constatadas (com alterações referentes à exclusão das glosas do item segurança e da irregularidade de ‘Não apresentação de comprovantes de pagamentos à empresa contratada’) , e a responsabilidade pelos atos de gestão inquinados, e reduzindo-se o valor do débito inicialmente verificado.
40. As irregularidades foram alteradas para os seguintes contornos:
a) ‘Não comprovação parcial da execução física do objeto do Convênio 00106/2010 - Siconv 732158’, excetuando dela o item ‘Contratação de Seguranças’ (e a glosa a ele referente) , e mantendo-se como tido como não executado o item ‘Locação de grupos geradores’; e
b) ‘Não comprovação da boa e regular aplicação dos recursos repassados pelo Convênio 00106/2010 - Siconv 732158’, excetuando dela a falha de ‘Não apresentar comprovantes de transferências bancária que comprovassem que as retiradas efetuadas da conta bancária específica do convênio foram transferidos à empresa contratada Olivier Construções e Serviços Ltda’ (e a glosa a ela referente) e mantendo-se a falha de ‘Não apresentação de comprovantes de pagamentos de cachês às bandas’.
41. O débito apontado na instrução inicial, após as alterações indicadas no parágrafo anterior deve ser reduzido, de modo que se excluam as glosas referentes ao item ‘Contratação de Segurança’ e à ‘Não apresentação comprovantes de transferências bancária que comprovassem que as retiradas efetuadas da conta bancária específica do convênio foram transferidos à empresa contratada Olivier Construções e Serviços Ltda’.
42. Nessa baila o valor do débito será o seguinte:
	ITEM GLOSADO
	VALOR DO ITEM (R$) 
	DÉBITO
 (Valor Federal Proporcional) 

	Banda Campeões do Forró
	27.800,00
	26.476,19

	Banda Capim Cubano
	79.600,00
	75.809,52

	Banda Cheiro de Menina
	61.600,00
	58.666,66

	Locação de Grupos Geradores (2 geradores) 
	5.000,00
	4.761,90

	VALOR TOTAL DO DÉBITO
	165.714,27

43. Desse modo, tendo em vista as constatações consignadas na instrução de peça 53 e nas linhas anteriores desta peça instrutiva (inclusive no parágrafo 9 e no 42) , que indicam a ocorrência de irregularidades causadoras de danos ao erário ocasionadas por Marilene Campelo Nogueira, e não havendo nos autos elementos que possam atestar a sua boa-fé, devem as contas dessa responsável serem julgadas irregulares, sendo ela condenada ao débito descrito no item 42 supra, com fulcro nos termos dos artigos 1º, inciso I, 16, inciso III, alínea ‘c’, e 19, caput, da Lei 8.443/1992, com aplicação individual de multa proporcional ao débito, fundamentada no art. 57 da Lei 8.443/1992.
44. Cabe ressaltar que não ocorreu a prescrição da pretensão punitiva do TCU, conforme Acórdão 1441/2016-TCU-Plenário, relatado pelo Exmo. Ministro Benjamim Zymler, que uniformizou a jurisprudência acerca dessa questão, uma vez que os fatos ocorreram em 6/5/2010 (vide ordem bancária de peça 10) e o prazo geral de prescrição é aquele indicado no art. 205 do Código Civil, que é de 10 anos, podendo, portanto, ser aplicada multa à responsável, nos termos do art. 57 da Lei 8.443/1992. Ademais, o ato que ordenou a citação (peça 55) , de 19/6/2018, interrompeu a prescrição.
CONCLUSÃO
45. Inicialmente, devem as alegações de defesa de Marilene Campelo Nogueira serem parcialmente acolhidas, mantendo-se as irregularidades constatadas (com alterações) e a sua responsabilidade pelos atos de gestão inquinados e pelo débito ocorrido (recalculado no item 42 supra) .
46. Assim, tendo em vista as constatações consignadas na instrução de peça 53 e nas linhas anteriores desta peça instrutiva, devem as contas de Marilene Campelo Nogueira (XXX.730.223-XX) serem julgadas irregulares, sendo ela condenada ao débito descrito no item 42 supra, com fulcro nos termos dos artigos 1º, inciso I, 16, inciso III, alínea ‘c’, e 19, caput, da Lei 8.443/1992, com aplicação individual de multa proporcional ao débito, fundamentada no art. 57, da Lei 8.443/1992.
47. Registre-se que não foram evidenciados indicativos de boa-fé da responsável, fato que permite o julgamento de mérito imediato.
48. Ademais, a gradação da multa proposta acima deve considerar a gravidade dos fatos cometidos pela responsável.
49. Vale ressaltar que não ocorreu a prescrição da pretensão punitiva do TCU, conforme Acórdão 1441/2016-TCU-Plenário, relatado pelo Exmo. Ministro Benjamim Zymler, que uniformizou a jurisprudência acerca dessa questão, uma vez que os fatos ocorreram em 6/5/2010 (vide ordem bancária de peça 10) e o prazo geral de prescrição é aquele indicado no art. 205 do Código Civil, que é de 10 anos, podendo, portanto, ser aplicada multa à responsável, nos termos do art. 57 da Lei 8.443/1992. Ademais, o ato que ordenou a citação (peça 55) , de 19/6/2018, interrompeu a prescrição.
PROPOSTA DE ENCAMINHAMENTO
50. Ante o exposto, submetem-se os autos à consideração superior, propondo:
110	20	
21	
22	
23	
24	
25	
26	
27	
28	
29	
30	
31	
32	
33	
34	
35	
36	
37	
38	
39	
50.1.	
50.2.	
50.3.	
50.4.	
50.4.1.	
50.1. acolher parcialmente as alegações de defesa de Marilene Campelo Nogueira (XXX.730.223-XX) ;
50.2. com fundamento nos termos dos artigos 1º, inciso I, 16, inciso III, alínea ‘c’, e 19, caput, da Lei 8.443/1992, e com arts. 1º, inciso I, 209, inciso III, 210 e 214, inciso III, do Regimento Interno/TCU julgar irregulares as contas de Marilene Campelo Nogueira (XXX.730.223-XX) , prefeita municipal de Aracoiaba/CE, no período de 1/1/2009 a 31/12/2012, condenando-a ao pagamento das quantias abaixo especificadas, com a fixação do prazo de 15 (quinze) dias para que comprove perante este Tribunal, em respeito ao artigo 214, inciso III, alínea ‘a’, do Regimento Interno do TCU, o recolhimento da dívida aos cofres do Tesouro Nacional, atualizada monetariamente e acrescida de juros de mora calculados a partir da data discriminada, até a data do recolhimento, abatendo-se na oportunidade a monta eventualmente ressarcida, na forma da legislação em vigor:
	Valor Histórico (R$) 
	Data da Ocorrência

	165.714,27
	6/5/2010

48	
49	
50	
48	
49	
50.3. aplicar, com fundamento no artigo 57 da Lei 8.443/1992 c/c o artigo 267 do Regimento Interno do TCU, multa a Marilene Campelo Nogueira (XXX.730.223-XX) , individualmente e proporcionalmente ao débito que cometeu, fixando o prazo de 15 (quinze) dias, a partir da notificação, para que, nos termos do artigo 214, inciso III, alínea ‘a’, do Regimento Interno do TCU, comprove perante este Tribunal o recolhimento aos cofres do Tesouro Nacional do valor atualizado monetariamente desde a data do acórdão até a do efetivo recolhimento, se for pago após o vencimento, na forma da legislação em vigor;
50.4. autorizar, desde logo, nos termos do art. 28, inciso II, da Lei 8.443, de 1992, a cobrança judicial das dívidas, caso não atendidas às notificações;
50.5. autorizar, desde logo, o pagamento das dívidas mencionadas nos subitens anteriores, caso solicitado, em até 36 parcelas mensais e consecutivas, nos termos do art. 26 da Lei 8.443, de 1992 c/c o art. 217 do Regimento Interno - TCU, de 2011, fixando ao devedor o prazo de quinze dias, a contar do recebimento da notificação, para comprovar perante o Tribunal o recolhimento da primeira parcela e de trinta dias, a contar da parcela anterior, para comprovar o recolhimento das demais parcelas, devendo incidir sobre cada valor mensal, os encargos legais devidos (débito: juros de mora e atualização monetária; multa: atualização monetária) , na forma prevista na legislação em vigor;
50.6. remeter cópia do acórdão que vier a ser prolatado pelo Tribunal, ao Procurador-Chefe da Procuradoria da República no Estado do Ceará, nos termos do art. 209, § 7º, do Regimento Interno/TCU, para ajuizamento das ações cabíveis, informando-lhe que o inteiro teor da deliberação pode ser consultado no endereço http://www.tcu.gov.br/acordaos;
50.7. enviar cópia do Acórdão que vier a ser proferido ao Ministério do Turismo e à responsável, para ciência, informando que a presente deliberação, acompanhada do Relatório e do Voto que a fundamenta, está disponível para a consulta no endereço www.tcu.gov.br/acordaos, além de esclarecer que, caso requerido, o TCU poderá fornecer sem custos as correspondentes cópias, de forma impressa.”
É o relatório.

não há.

Procuradora-Geral Cristina Machado da Costa e Silva.

TOMADA DE CONTAS ESPECIAL. CONVÊNIO. MINISTÉRIO DO TURISMO. REALIZAÇÃO DE EVENTO. IMPUGNAÇÃO DAS DESPESAS. CITAÇÃO. ACOLHIMENTO DAS ALEGAÇÕES DE DEFESA. REGULARIDADE COM RESSALVA. QUITAÇÃO.

TOMADA DE CONTAS ESPECIAL (TCE)

Secretaria de Controle Externo de Tomada de Contas Especial (SecexTCE).

Trata-se de tomada de contas especial (TCE) instaurada pelo Ministério do Turismo (MTur) em desfavor de Marilene Campelo Nogueira, ex-prefeita municipal de Aracoiaba/CE, em razão da impugnação de despesas do Convênio 106/2010 (Siafi/Siconv 732158) , que tinha por objeto o apoio à realização do evento intitulado “Festival da Juventude”.
O convênio foi firmado no valor de R$ 210.000,00, sendo R$ 200.000,00 à conta do órgão concedente e R$ 10.000,00 referentes à contrapartida da entidade convenente. Os recursos federais foram creditados na conta específica do convênio em 10/5/2010 (peça 21, p. 2) .
Na fase interna da TCE, o órgão concedente concluiu pela impugnação de despesas, devido à irregularidade na execução física e financeira, conforme consignado na nota técnica 749/2016 e no relatório de TCE 53/2017.
No âmbito do TCU, foi promovida a citação da ex-prefeita. 
Em sua análise de mérito, a unidade instrutora concluiu pelo acolhimento parcial das alegações de defesa apresentadas e propôs julgar irregulares as contas da responsável, com a imputação parcial do débito e a aplicação da multa prevista no art. 57 da Lei 8.443/1992. À proposta anuiu o Ministério Público junto ao TCU.
Não obstante o habitual zelo da unidade instrutora e do parquet, entendo que o processo merece desfecho distinto do encaminhado.
A responsável foi citada em virtude das seguintes ocorrências:
2.1. Contratação de seguranças (R$ 6.800,00) : ausência de declarações individuais dos prestadores;
2.2. Ausência de comprovantes de transferências bancárias da conta específica do convênio para a conta da empresa contratada;
2.3. Ausência de documentos que evidenciem o repasse de cachê artístico às bandas ou artistas que realizaram o evento;
2.4. Locação de geradores de energia (R$ 5.000,00) : ausência de apresentação de fotos capazes de demonstrar que os geradores de energia contratados foram utilizados no festival objeto do ajuste.
Quanto às duas primeiras ocorrências, acompanho o exame da unidade instrutora, no sentido de acatar as alegações de defesa. A responsável apresentou as declarações individuais dos prestadores de serviço de segurança, bem como o comprovante de transferência eletrônica bancária dos recursos em favor da empresa Olivier Construções e Serviços Ltda., motivo pelo qual reputo sanadas as irregularidades.
De igual forma, entendo não subsistir a terceira irregularidade.
A Prefeitura de Aracoiaba-CE realizou licitação, na modalidade pregão presencial, para contratar os serviços necessários à execução do evento em tela. Participaram do certame três licitantes. Sagrou-se vencedora dos três lotes a empresa Olivier Construções e Serviços Ltda., sendo o Lote II o correspondente às contratações artísticas.
Não há questionamentos quanto à execução física ou financeira de tais despesas, mas tão somente quanto ao nexo de causalidade, por não ter havido comprovação do repasse aos artistas dos valores pagos à contratada.
Nessa situação, entendo que a irregularidade indicada seria possível apenas se a prefeitura tivesse efetuado a contratação por inexigibilidade. Contudo, a documentação carreada aos autos (peça 26) demonstra que houve regular licitação, não restando configurada a mera intermediação decorrente de contratação direta. 
A construção jurisprudencial da consulta respondida no Acórdão 1435/2017-TCU-Plenário foi assentada na inexigibilidade de licitação, e não na regular contratação por licitação. A comprovação da exclusividade e do efetivo repasse aos artistas se dá justamente pelas peculiaridades da contratação direta, o que não ocorreu.
Desse modo, entendo incabível solicitar comprovante de pagamento de cachês. Situação semelhante foi debatida no Acórdão 3589/2018-TCU-Primeira Câmara, de relatoria do Ministro Walton Alencar:
“Quanto ao primeiro aspecto, os julgados deste Tribunal têm assentado que a exclusividade para representar o artista somente no dia do evento não atende ao pressuposto do art. 25, inciso III, da Lei 8.666/1993, ou seja, não caracteriza a inviabilidade de competição e, por consequência, a inexigibilidade do dever de licitar. Isso porque esse documento provisório distingue-se do contrato de exclusividade, firmado entre artista e empresário/empresa para gerenciamento da agenda profissional, como destacado em julgados desta Casa (Acórdão 96/2008-TCU-Plenário, Acórdão 1435/2017-TCU-Plenário e Acórdão 2730/2017-TCU-Plenário) .
A meu ver, foi atendida a premissa de prévia licitação para promover apresentações artísticas, quando a contratação não for realizada diretamente ou por meio de empresário que detenha o contrato de exclusividade com o artista.
 (...) 
Feitas essas considerações, verifico que a situação em análise se distingue substancialmente das que usualmente têm sido julgadas nesta Casa, em que as contratações de empresas que representam artistas têm-se amparado no art. 25, inciso III, da Lei 8.666/1992, tendo por base documentos de exclusividade fornecidos para a realização de eventos específicos.
Dessa forma, e com fulcro no art. 16, inciso II, da Lei 8.443/1992, julgo regulares as contas de (...) ”
Remanesce a quarta irregularidade, quanto à locação de geradores de energia, em virtude da ausência de fotografias que pudessem demonstrar que a respetiva utilização.
O Ministério do Turismo realizou fiscalização in loco  (peça 7) , conforme Relatório de Supervisão 87/2010. Da análise conjunta das informações relatadas, entendo que houve regular comprovação do item em questão. Há informação de que houve execução do plano de trabalho aprovado, sem qualquer ressalva para o serviço de gerador de energia. Registrou-se a seguinte observação: “as instalações elétricas aparentemente foram executadas com esmero e bom acabamento”. E, por fim, o relatório foi instruído com fotografia do gerador (p. 12) . 
A responsável apresentou declaração fornecida pela Companhia de Elétrica do Ceará no sentido de que não houve solicitação provisória de energia para o evento (peça 57, p. 7) , conforme solicitado pelo MTur na Nota Técnica 101/2013 (peça 28, p. 3) , o que não merece ser desconsiderado, mormente pelo princípio da boa-fé objetiva.
Todas essas informações, alinhadas harmonicamente, permitem concluir que o serviço foi executado, não sobejando indícios que pudessem nortear no sentido contrário, mormente pela baixa materialidade do recurso nela envolvido (R$ 5.000,00) .
Por outro lado, a irregularidade que poderia subsistir, em virtude da utilização na forma presencial do pregão, ao invés da eletrônica, não foi objeto de citação ou audiência, não sendo oportuno o reinício da instrução apenas para esse fim.
Nesse cenário, exsurge o dever de julgar regulares com ressalva as contas da responsável, com amparo nos arts. 1º, inciso I, 16, inciso II, 18 e 23, inciso II, da Lei 8.443/1992, c/c os arts. 1º, inciso I, 208 e 214, inciso II, do Regimento Interno/TCU.
	Ante o exposto, voto por que o Tribunal adote o Acórdão que ora submeto à deliberação deste Colegiado.
TCU, Sala das Sessões Ministro Luciano Brandão Alves de Souza, em 11 de junho de 2019.
Ministro BRUNO DANTAS
Relator